【裁判字號】    99,上易,440
【裁判日期】    990422
【裁判案由】    毀損
【裁判全文】
臺灣高等法院刑事判決                 99年度上易字第440號
上  訴  人  臺灣桃園地方法院檢察署檢察官
被      告  乙○
            丙○○
上列上訴人因被告毀損案件，不服臺灣桃園地方法院98年度易字
第1214號，中華民國98年12月29日第一審判決（起訴案號：臺灣
桃園地方法院檢察署98年度偵字第16946號），提起上訴，本院
判決如下：
    主  文
上訴駁回。
    理  由
一、本案經本院審理結果，認第一審判決對被告乙○、丙○○為
    無罪之諭知，核無不當，應予維持，並引用第一審判決書記
    載之證據及理由（如附件）。
二、檢察官上訴意旨略以：(一)按被告乙○為座落桃園縣大園鄉○
    ○村○○段尖山小段38之221號土地所有人，復認定被告乙
    ○之父游景水曾與告訴人甲○○之父古金旺約定由古金旺在
    上開土地上種植牧草及收成，由游景水收取農作轉作金，而
    被告乙○於95年間繼承上開土地時，亦承襲其父親游景水與
    告訴人之父古金旺之約定，被告乙○亦知其後由告訴人承繼
    上開約定，並續由告訴人在其上耕作收成牧草，而被告乙○
    則亦以土地上耕種牧草為由，向桃園縣大園鄉公所繼續請領
    農地轉作金，是告訴人依約可收割上開土地上所種植之牧草
    等情，可綜據原審判決認定內容得知，首應敘明。(二)按所有
    權之權能，依民法第765條規定：「所有人，於法令限制範
    圍內，得自由使用、收益、處分其所有物，並排除他人干涉
    」。茲甲已將土地租與乙種植果樹，在租期中，其使用、收
    益權即受限制，即其所有權之權能已不完整，乙基於租約在
    甲地上所種植之果樹，不能適用民法第66條第2項之規定，
    將之認為不動產之部分而視其所有權屬於甲，甲於租期中予
    以砍伐，為毀損他人之物，不僅違約，且應負刑法第354條
    之罪責，此有司法行政部（69）台刑（二）字第1266 號研
    究意見結論可供參照。是告訴人既已就上開土地具有耕種收
    割牧草之權，被告乙○之土地所有權權能即非完整，被告乙
    ○委請被告丙○○以割草機割除土地上之牧草並由被告丙○
    ○取走牧草餵牛，自已損及告訴人可耕種收割而「事實上管
    領支配上開土地之牧草」。(三)按所謂犯罪之被害人，指因犯
    罪行為而直接受害之人而言；關於財產法益被侵害時，該財
    產之「所有權人」固為直接被害人，而對於該財產有事實上
    管領支配力之人，因他人之犯罪行為致其管領支配力受有侵
    害者，亦屬犯罪之直接被害人（最高法院95年台非字第275
    號判決意旨可供參照），是本罪之被害人實包含「所有權人
    」及「對於該財產有事實上管領支配力之人」。而觀諸法條
    用語益覺明顯，蓋本法第354 條規定：「毀棄、損壞前2條
    以外之他人之物或致令不堪用，足以生損害於公眾或他人者
    ，處2年以下有期徒刑、拘役或5百元以下罰金。」，其「毀
    損客體」用語係規定為「他人之物」而非限定為「他人『所
    有』之物」，此即因本罪係規範侵害財產監督權之罪，因此
    將「所有權人」及「管領權人」均納入保護的範圍內，所以
    不論是「他人『所有』之物」或「他人『管領支配』之物」
    均認定為「他人之物」而成為本罪保護之客體及範圍。從而
    ，告訴人既然為對於該牧草有事實上管領支配力之人，則被
    告乙○及丙○○2人毀損上開告訴人事實上管領支配之牧草
    ，自仍屬毀損「他人之物」，是從法律解釋上，被告乙○及
    丙○○2人實仍有可能該當本罪之構成要件，而成立本罪。
    (四)此外，除上開主張外，若另深究之，本案之情形究應適用
    民法總則之規定或是民法物權編的規定仍容有探究餘地。蓋
    民法第66條第2項係規定；「不動產之『出產物』，尚未分
    離者，為該不動產之部分。」，而民法第811條則係規定：
    「『動產』因『附合』而為不動產之重要成分者，不動產所
    有人，取得動產所有權。」，又本案牧草係告訴人及其父親
    所種植，業據告訴人甲○○於97年6月26日偵訊中陳明（參
    見本署97年偵字第12756號卷第33頁），因此本案牧草實為
    「動產」而種植在「具不動產性質」之土地上，似非可理所
    當然解釋屬於第66條第2項之「不動產之『出產物』」，而
    應視有無第811條之情形而作認定才是。承前，所謂「重要
    成分」判斷標準係在於須達非毀損或變更物之性質，不能分
    離者，而且即使分離，亦不得以同一方式再為使用之。然「
    牧草」應係可輕易移植、分離、生命力旺盛而可另行種植之
    動產，顯然係具有獨立性之動產，是以可否逕解為「已附合
    為不動產之重要成分」，非無深究之空間。(五)末者，告訴人
    亦具狀請求上訴略以：上開土地所種植牧草並非是土地本身
    自己生長而成，是要人工花時間金錢勞力心力種植才有至今
    成果....上開土地之牧草是告訴人靠勞動力創造出來的產物
    ，所以告訴人是牧草動產所有權人等語，經核尚非顯無理由
    ，爰併為上訴理由之一部及補充，請一併參酌。合依前述，
    原審判決認事用法容應再予審認，以昭審慎。
三、經查：
    (一)座落桃園縣大園鄉○○村○○段尖山小段38之221號土地
      之所有權人為乙○，在上開土地上種植牧草者雖係告訴人
      甲○○，惟甲○○於本院審理時就其在上開土地上種植牧
      草的合法權源，並無法提出，僅陳稱：是他父親跟我父親
      口頭的契約，同意將土地交給我們耕種，有轉作金由他們
      領取等語（見本院98年4月8日審理筆錄）。可見甲○○在
      乙○之上開土地上種植牧草，並非基於租賃契約，既然如
      此，即無公訴人所謂之租期中，其使用、收益權受有限制
      之問題。嗣甲○○於本件言詞辯論終結後又具狀稱其在上
      開土地上於十幾年就已達成互利的口頭契約云云，而本件
      告訴人與被告乙○究竟成立何種互利口頭契約，而導致告
      訴人有使用上開乙○所有之土地權源，告訴人及公訴人至
      今依然未加說明，是公訴人此部分上訴認為告訴人對本件
      乙○所有之土地有合法之使用、管理權源之主張顯然無據
      。
    (二)再按民法第66條第2項規定：「不動產之出產物，尚未分
      離者，為該不動產之部分。」甲○○種植的牧草既尚未與
      土地分離，為該不動產之部分（最高法院31年上字第952
      號民事判例、司法院（83）廳刑1字第16187號研究意見參
      照），公訴人謂上開牧草自外觀上可資辨識已經長成，並
      非甫植栽之草苗，堪認具有一定之獨立性，為屬於個別獨
      立之「物」，非單純物之成分云云，與現行民法規定及實
      務見解，尚有未合。本件檢察官之上訴為無理由，應予駁
      回。
據上論結，應依刑事訴訟法第373條、第368條，判決如主文。
本案經檢察官鄭龍照到庭執行職務。
中    華    民    國    99    年    4     月    22    日
                  刑事第三庭審判長法  官   陳博志
                                  法  官   許文章
                                  法  官   陳德民
以上正本證明與原本無異。
不得上訴。
                                  書記官   高麗雯
中    華    民    國    99    年    4     月    23    日

司法院資訊處製作；財團法人民間司法改革基金會備份。
